【裁判字號】    98,家聲,225
【裁判日期】    981231
【裁判案由】    撤銷禁治產
【裁判全文】
臺灣臺南地方法院家事裁定             98年度家聲字第225號
聲  請  人  丙○○
關  係  人  甲○○
            乙○○○
上列聲請人聲請撤銷監護宣告事件，本院裁定如下：
    主      文
本院對於丙○○（女，民國○○○年○月○○○日生，身分證統
一編號：Ｚ000000000號）之監護宣告應予撤銷。
宣告丙○○為受輔助宣告之人。
選定甲○○（男，民國○○年○月○○○日生，身分證統一編號
：Ｚ000000000號）為受輔助宣告之人之輔助人。
指定乙○○○（女，民國○○年○月○○○日生，身分證統一編
號：Ｚ000000000號）為會同開具財產清冊之人。
聲請費用臺幣壹仟元由聲請人負擔。
    理    由
一、本件聲請意旨略以：聲請人前經鈞院於民國97年5月30日以
    96年度禁字第275號裁定宣告禁治產，因聲請人於96年10月5
    日起住院診治，已完全康復，並於98年2月4日出院，能夠處
    理自己所有的事務，為此檢附衛生署嘉南療養院診斷證明書
    1份，依民事訴訟法第619條規定，聲請撤銷禁治產宣告等語
    。
二、按民法總則中華民國九十七年五月二日修正之條文施行前，
    已為禁治產宣告者，視為已為監護宣告；繫屬於法院之禁治
    產事件，其聲請禁治產宣告者，視為聲請監護宣告；聲請撤
    銷禁治產宣告者，視為聲請撤銷監護宣告；並均於修正施行
    後，適用修正後之規定，民法總則施行法第4條第2項定有明
    文。查民法總則關於禁治產宣告之規定，已於97年5月2日修
    正為監護之宣告及輔助之宣告，並於98年11月23日施行，以
    此，本件聲請人於98年6月19日具狀向本院聲請撤銷禁治產
    宣告，依前開規定，應視為聲請人係為聲請撤銷監護宣告，
    先此敘明。
三、次按對於因精神障礙或其他心智缺陷，致不能為意思表示或
    受意思表示，或不能辨識其意思表示之效果者，法院得因本
    人、配偶、四親等內之親屬、最近一年有同居事實之其他親
    屬、檢察官、主管機關或社會福利機構之聲請，為監護之宣
    告；受監護之原因消滅，而仍有輔助之必要者，法院得依第
    15條之1第1項規定，變更為輔助之宣告。民法第14條第1項
    、第4項分別定有明文。又依民法規定得聲請監護宣告之人
    ，於監護宣告之原因消滅後，得聲請撤銷監護宣告；法院對
    於撤銷監護宣告之聲請，認受監護宣告之人受監護原因消滅
    ，而仍有輔助之必要者，得依職權以裁定變更為輔助宣告，
    亦為民事訴訟法第619條、第624條之5第1項所明定。
四、經查，聲請人前因罹患精神分裂症，雖伊智能未有明顯退化
    ，惟伊處理自身事務之能力，受幻聽、妄想之影響，已導致
    伊對外界事務之知覺、理會（辨識）能力與行為之自我控制
    能力有相當程度之減低，特別是關於自身財務處理部份因受
    症狀影響，而明顯達無法明辨是非、清楚事理之程度，亦即
    心神喪失之程度，精神狀態已達精神耗弱或心神喪失且無法
    處理自己事務之程度，業經本院以96年度禁字第275號裁定
    宣告禁治產之事實，有本院調取之本院96年度禁字第275號
    禁治產宣告等事件卷宗可稽，是聲請人為受監護宣告之本人
    ，伊為本件聲請，自屬合法。又查聲請人主張伊受監護之原
    因業已消滅之事實，固提出衛生署嘉南療養院診斷證明書1
    件為證，惟經本院審驗聲請人之精神狀況，認伊衣著整齊，
    外表看起來正常，對問話均能回答，對於自己過去教學歷史
    、學歷、住院及就醫之紀錄均能確實回答，對前案聲請禁治
    產之原因則陳述是因父親欲提領財產而提出聲請，對於財產
    狀況可大略說明，惟對於理財狀況則陳述並不詳細，對於之
    前有無罹患精神病一事均回答是受人所陷害，對於自己是否
    有精神病症狀則予以否認，此有撤銷禁治產調查筆錄可憑；
    再斟酌鑑定人即行政院衛生署嘉南療養院唐心北、陳介仁醫
    師鑑定結果認定：「柒、鑑定結果：1.身體檢查：個案外觀
    尚整潔，皮膚稍黑，身材中等、略瘦，生命跡象平穩。其餘
    理學與神經學檢查，無特殊異常發現。2.實驗室檢查：此次
    鑑定時之檢查無特殊異常發現。3.精神狀態檢查：個案接受
    鑑定時意識清醒，定向感正常，態度尚合作；面部表情及情
    緒略顯緊張；注意力尚集中，對問話可切題對答；無怪異行
    為。在認知功能方面：個案之判斷力、抽象思考、計算能力
    及記憶力並無明顯損害之情形。計算過程雖有出錯，但推測
    是因緊張的關係。在精神症狀部分：個案否認有幻聽（檢查
    過程中並未出現自語），但有被害想法（認為家人、過去的
    校長及同事陷害自己）。但並未出現怪異之想法。鑑定者詢
    問個案對撤銷禁治產鑑定的想法：個案自述自己名下的財產
    總值大約兩千萬元左右，並表示：『希望一定要撤銷禁治產
    。父親年邁不想再處理財務。．．．我父親對理財並不熟悉
    ，造成部份財務虧損。』詢問其計劃如何處理其財產？個案
    自述『打算投資理財，看是否有優利的產品』。法官問其理
    財方式，個案答：『基金、高收益債、股票、存款及外幣定
    存。』但個案無法細說出各類資產比例約為何。4.心理衡鑑
    ：個案接受鑑定時，外觀合宜，言談尚切題，但說話較簡短
    。(1)魏氏成人智力測驗（WAIS-III）結果：語文智商107，操
    作智商121，總智商113；智力為中等或中上程度的表現範圍
    ，較97年施測結果好。推測應為上次施測時正處於精神症狀
    的影響中。雖然個案的知覺組織能力還不弱，但注意力、持
    續力及工作記憶可能有些下降。(2)班達測驗（BGT）：個案
    所畫之圖形可能顯示她較為自我中心，思考有些僵化。(3)投
    射性測驗：個案的反應數只有11個，不足以做為較可靠的分
    析，但反應數偏低，可能反映出個案的思考較為貧乏。總結
    ：本次評估結果可代表個案真實的能力。目前無腦傷之徵兆
    ，否認幻聽、妄想之症狀，情緒尚平穩，態度較防衛。捌、
    臨床診斷：慢性妄想型精神分裂症。玖、總結：綜合以上所
    述個案之過去生活史、身體檢查、精神狀態檢查與心理衡鑑
    結果，研判其精神狀態：個案罹患精神分裂症至少十餘年，
    病識感不足，就醫及服藥規則性不佳；在活性精神病症狀（
    如幻覺或妄想）發作時，曾有混亂、怪異、干擾及破壞行為
    發生之記錄；在住院與復健治療之後，可在不受症狀影響下
    過有意義的生活。精神分裂症係慢性精神疾病，60-70%的患
    者在規律服藥後，其精神病症狀可緩解或改善，然多數病患
    之病程皆會慢性化，而需長期（甚至終生）服藥控制病情以
    避免發作。惟不少患者因病識感不足而未規則服藥，導致反
    覆出入院。且當疾病處於急性期時（幻聽妄想影響），容易
    有出現喪失現實感的行為，就像個案兩年前不願拿錢就醫一
    樣的情形。於疾病慢性化後，幻覺與妄想等活性精神病症狀
    或可能逐漸消弱，然自我照顧能力、認知功能與社交能力，
    均易日漸退化，而終難以自我獨立生活。個案目前之實測智
    商為中等至中上程度，對照其大專畢業之學歷，其智能雖僅
    略有退化，惟其生活、自我照顧與社交功能，顯已較未發病
    前明顯下降，且未來仍可能會持續下降。雖多數的慢性精神
    分裂症之病患仍有消費及管理財務之能力，惟以此個案之資
    產龐大（約新台幣兩千萬元），其管理龐大的財產之能力恐
    受疾病病程之影響而有所不足。參照個案過去病史，其常未
    規則配合治療，在病情不穩定之情況下，其處理自身財務之
    能力更令人質疑。故就整體評估，根據本次鑑定結果，臨床
    判斷個案目前已因罹患精神疾病之影響，致其為意思表示或
    受意思表示，或辨識其意思表示效果之能力，顯有不足。建
    議依民法第十五條之一：『對於因精神障礙或其他心智缺陷
    ，致其為意思表示或受意思表示，或辨識其意思表示效果之
    能力，顯有不足者，法院得因本人、配偶、四親等內之親屬
    、最近一年有同居事實之其他親屬、檢察官、主管機關或社
    會福利機構之聲請，為輔助之宣告。』」等語，有本院調查
    筆錄及司法精神鑑定報告書在卷可佐。綜上所述，堪信聲請
    人已非完全不能辨識意思表示之效果，聲請人聲請撤銷監護
    宣告，即非無據，然伊辨識能力仍有不足，從而，揆諸前開
    規定，聲請人仍有受輔助之必要，爰依法撤銷關於丙○○之
    監護宣告，並依職權以裁定變更前開監護宣告為輔助宣告。
五、再按受監護宣告之人應置輔助人；輔助人及有關輔助之職務
    ，準用第1111條、第1111條之1之規定，民法第1113條之1第
    1項、第2項定有明文。而依民法第1113條之1第2項準用同法
    第1111條第1項、第1111條之1規定，法院為監護之宣告時，
    應依職權就配偶、四親等內之親屬、最近一年有同居事實之
    其他親屬、主管機關、社會福利機構或其他適當之人選定一
    人或數人為監護人，並同時指定會同開具財產清冊之人；法
    院選定監護人時，應依受監護宣告之人之最佳利益，優先考
    量受監護宣告人意見，審酌一切情狀，並注意下列事項：一
    受監護宣告之人之身心狀態與生活及財產狀況。二受監護宣
    告人與其配偶、子女或其他共同生活之人間之情感狀況。三
    監護人之職業、經歷、意見及其與受監護宣告之人之利害關
    係。四法人為監護人時，其事業之種類與內容，法人及其代
    表人與受監護宣告之人之利害關係。查聲請人即受輔助宣告
    之人丙○○未婚，而甲○○為受輔助宣告之人丙○○之父親
    ，此經甲○○到庭陳述明確，並有本院調閱96年度禁字第27
    5號禁治產宣告卷宗內所附之戶籍謄本供參，伊等份屬至親
    ，比鄰而居，互相照顧，且甲○○前為受輔助宣告之人丙○○之監護人，照護伊之醫療、生活起居，並無不適任之情事
    ，加以甲○○並有意願擔任受輔助宣告之人丙○○之輔助人
    ，則由甲○○任輔助人，應能符合丙○○之最佳利益，自屬
    適當之人選，以此，爰選定甲○○為受輔助宣告之人丙○○
    之輔助人。又關於會同開具財產清冊之人部分，本院審酌乙○○○為受監護宣告之人丙○○之母親，亦據乙○○○到庭
    陳述明確，並有本院調閱96年度禁字第275號卷宗所附之戶
    籍謄本供參，則乙○○○與受輔助宣告之人為母女，關係密
    切，再審酌乙○○○於本件撤銷監護宣告事件，與丙○○亦
    無利害關係，則由乙○○○擔任會同開具財產清冊之人並無
    不妥，爰併指定聲請人乙○○○為會同開具財產清冊之人。
六、依民事訴訟法第622條第2項，裁定如主文。
中    華    民    國    98    年    12    月    31    日
                  家事法庭  法  官  林富郎
以上正本證明與原本無異。
如不服本裁定關於選定輔助人及指定會同開具財產清冊之人等部
分，應於送達後十日內向本院提出抗告狀（附具繕本），並繳納
抗告費新臺幣壹仟元；其餘關於輔助宣告之部分，不得抗告。
中    華    民    國    98    年    12    月    31    日
                            書記官  劉毓如


司法院資訊處製作；財團法人民間司法改革基金會備份。
